---
title: "Análisis defunciones materna en PBA durante 2009-2021."
author: "Fabio Gallardo"
output: html_document
---


```{r setup, include=FALSE}
knitr::opts_chunk$set(echo = TRUE)
# Cargar los paquetes necesarios acá
library(readxl)
library(dplyr)
library(ggplot2)

```


## Introducción

Los datos que se presentan corresponden a las defunciones maternas en provincia de Buenos Aires registradas durante el periodo de 2009 a 2021. Los mismo se encuentran en el catalogo de datos abiertos de la Dirección Provincial de Estadística y Salud Digital (https://catalogo.datos.gba.gob.ar/dataset/defunciones-maternas).
Estos datos se encuentran estructurados en 8 variables, de las cuales 7 son cualitativas como: año, región sanitaria, código de municipio, nombre del municipio, código CIE10, descripción del código CIE10 y clasificación de la causa de muerte materna;  y una variable cuantitativa: cantidad de muertes maternas.




## Exploración de los datos


```{r}
# Código para cargar o leer los datos
defunciones_maternas_2009_2021 <- read_excel("datos/defunciones-maternas-2009-2021.xlsx")

```



```{r}
# Cödigo de R acá 
# Agregá más bloques según sea necesario
defunciones_maternas_2009_2021 |>
  head()
```

```{r}
defunciones_maternas_2009_2021 %>% 
  summarise(n = n())
```

La base de datos presenta 8 variables con 1018 observaciones.

```{r}
str(defunciones_maternas_2009_2021)
```
```{r}
defunciones_maternas_2009_2021|>
  select(anio, cantidad)|>
  summary()

```
```{r}
summary(defunciones_maternas_2009_2021)
```




## Hipótesis


