---
title: "Análisis de las defunciones maternas en PBA durante 2009-2021."
author: "Fabio Gallardo"
output: html_document
---


```{r setup, include=FALSE}
knitr::opts_chunk$set(echo = TRUE)
# Cargar los paquetes necesarios acá
library(readxl)
library(dplyr)
library(ggplot2)

```


## Introducción

Los datos que se presentan corresponden a las defunciones maternas en provincia de Buenos Aires registradas durante el periodo de 2009 a 2021. Los mismo se encuentran en el catalogo de datos abiertos de la Dirección Provincial de Estadística y Salud Digital (https://catalogo.datos.gba.gob.ar/dataset/defunciones-maternas).
Estos datos se encuentran estructurados en 8 variables, de las cuales 7 son cualitativas como: región sanitaria, código de municipio, nombre del municipio, código CIE10, descripción del código CIE10 y clasificación de la causa de muerte materna;  y dos variable cuantitativa: año y cantidad de muertes maternas.




## Exploración de los datos


```{r}
# Código para cargar o leer los datos
defunciones_maternas_2009_2021 <- read_excel("datos/defunciones-maternas-2009-2021.xlsx")

```



```{r}
# Cödigo de R acá 
# Agregá más bloques según sea necesario
defunciones_maternas_2009_2021 |>
  head()
```

```{r}
defunciones_maternas_2009_2021 %>% 
  summarise(n = n())
```

La base de datos presenta 8 variables con 1018 observaciones.

```{r}
str(defunciones_maternas_2009_2021)
```
```{r}
defunciones_maternas_2009_2021|>
  select(anio, cantidad)|>
  summary()

```
```{r}
summary(defunciones_maternas_2009_2021)
```
```{r}
defunciones_maternas_2009_2021 %>%
  select(anio, cantidad) %>%
  group_by(anio) %>%
  summarise(cantidad_muertes_informadas = sum(cantidad))
```

```{r}
defunciones_maternas_2009_2021 %>%
  select(anio, cantidad) %>%
  group_by(anio) %>%
  summarise(cantidad_muertes_informadas = sum(cantidad)) %>%
  ggplot(aes(anio, cantidad_muertes_informadas)) +
  geom_line (color = "red")
```




```{r}
defunciones_maternas_2009_2021 %>%
  filter(`region_sanitaria `== "VI") %>%
  select(anio, cantidad) %>%
  group_by(anio) %>%
  summarise(cantidad_muertes_informadas = sum(cantidad))
```


```{r}
defunciones_maternas_2009_2021 %>%
  filter(`region_sanitaria `== "VI") %>%
  select(anio, cantidad) %>%
  group_by(anio) %>%
  summarise(cantidad_muertes_informadas = sum(cantidad)) %>% 
  ggplot(aes(anio, cantidad_muertes_informadas)) +
  geom_line (color = "red")
```


```{r}
defunciones_maternas_2009_2021 %>%
  filter(`municipio_nombre `=="Esteban Echeverría") %>%
  select(anio, cantidad) %>%
  group_by(anio) %>%
  summarise(cantidad_muertes_informadas = sum(cantidad))
```

```{r}
defunciones_maternas_2009_2021 %>%
  filter(`municipio_nombre `=="Esteban Echeverría") %>%
  select(anio, cantidad) %>%
  group_by(anio) %>%
  summarise(cantidad_muertes_informadas = sum(cantidad)) %>% 
  ggplot(aes(anio, cantidad_muertes_informadas)) +
  geom_line (color = "red")
```


```{r}
defunciones_maternas_2009_2021 %>%
  filter(clasificacion == "DIRECTA") %>%
  select(CIE10_descripcion, cantidad) %>%
  group_by(CIE10_descripcion) %>%
  summarise(cantidad_muertes_informadas = sum(cantidad))
  
```


```{r}
defunciones_maternas_2009_2021 %>%
  select(anio, CIE10_descripcion, cantidad) %>%
  filter(CIE10_descripcion == "EMBARAZO TERMINADO EN ABORTO (O00 - O08)") %>%
  group_by(anio) %>%
  summarise(cantidad_muertes_informadas = sum(cantidad)) %>% 
  ggplot(aes(anio, cantidad_muertes_informadas)) +
  geom_line (color = "red")
```



## Hipótesis


