---
title: "Análisis de las defunciones maternas en PBA durante 2009-2021."
author: "Fabio Gallardo"
output: html_document
---


```{r setup, include=FALSE}
knitr::opts_chunk$set(echo = TRUE)
library(readxl)
library(dplyr)
library(tidyr)
library(ggplot2)

```


## Introducción

Los datos que se presentan corresponden a las defunciones maternas en provincia de Buenos Aires registradas durante el periodo del 2009 a 2021. Los mismo se encuentran en el catálogo de datos abiertos de la Dirección Provincial de Estadística y Salud Digital
(https://catalogo.datos.gba.gob.ar/dataset/defunciones-maternas).

Las muertes de mujeres provocadas por problemas ocurridos durante el proceso reproductivo tienen consecuencias profundamente negativas para las familias en las cuales estos hechos ocurren y para la comunidad en general.  La mortalidad materna y la mortalidad infantil son indicadores de la situación socio-económica de la población del país, de la organización del sistema sanitario, de la cobertura y de la calidad de los servicios.

Estos datos se encuentran estructurados en 8 variables, de las cuales 7 son cualitativas como: región sanitaria, código de municipio, nombre del municipio, código CIE10, descripción del código CIE10 y clasificación de la causa de muerte materna; y dos variable cuantitativa: año y cantidad de muertes maternas.

## Exploración de los datos


```{r}
defunciones_maternas_2009_2021 <- read_excel("datos/defunciones-maternas-2009-2021.xlsx")

```

A continuación tenemos una presentación preliminar de la composición de la base de datos:

```{r}
defunciones_maternas_2009_2021 |>
  head()
```

Respecto a la estructuración de la base de datos está compuesta por 8 variables y 1018 observaciones.

```{r}
str(defunciones_maternas_2009_2021)
```

Las variables “region_sanitaria, municipio_id, municipio_nombre, CIE10_codigo, CIE10_descripcion, y clasificación” son categóricas y las variables “año y cantidad” numéricas.

Respecto de las variables cuantitativas presentan estas propiedades: 

```{r}
defunciones_maternas_2009_2021|>
  select(anio, cantidad)|>
  summary()

```
La frecuencia de muertes maternas  durante los años 2009 a 2021 es la siguiente:

```{r}
defunciones_maternas_2009_2021 %>%
  select(anio, cantidad) %>%
  group_by(anio) %>%
  summarise(cantidad_muertes_informadas = sum(cantidad))
```

En este gráfico se puede observar que el año de mayor muerte maternas fue el 2010 y el registro mas bajo en el 2019. Además, se puede observar que desde el 2016 al 2020 el registro desciende sostenidamente, pero en el año 2021 crece abruptamente muy cercano al año de mayor registro de muertes maternas.

```{r}
defunciones_maternas_2009_2021 %>%
  select(anio, cantidad) %>%
  group_by(anio) %>%
  summarise(cantidad_muertes_informadas = sum(cantidad)) %>%
  ggplot(aes(anio, cantidad_muertes_informadas)) +
  geom_line (color = "red")
```

Desagregando los resultados, la tabla siguiente presenta las frecuencias de muertes maternas dentro de la Región Sanitaria VI en el periodo 2009 al 2021:

```{r}
defunciones_maternas_2009_2021 %>%
  filter(`region_sanitaria `== "VI") %>%
  select(anio, cantidad) %>%
  group_by(anio) %>%
  summarise(cantidad_muertes_informadas = sum(cantidad))
```

En el gráfico a continuación se observa que los años de mayor registro fueron el 2010 y 2016, y el registro más bajo 2020. Se puede observar una leve tendencia descendiente, a diferencia de la curva del total en PBA que a partir del 2021 los registros generan un cresimiento abrupto.

```{r}
defunciones_maternas_2009_2021 %>%
  filter(`region_sanitaria `== "VI") %>%
  select(anio, cantidad) %>%
  group_by(anio) %>%
  summarise(cantidad_muertes_informadas = sum(cantidad)) %>% 
  ggplot(aes(anio, cantidad_muertes_informadas)) +
  geom_line (color = "red")
```


Enfocándonos en las muertes maternas donde las causas obstétricas son directas, es decir aquellas que resultan de complicaciones obstétricas del embarazo (embarazo, parto y puerperio), de intervenciones, de omisiones, de tratamiento incorrecto, o de una cadena de acontecimientos originada en cualquiera de las circunstancias, el mayor registro en PBA es de “embarazo terminado en aborto”. Tal como lo muestra la siguiente tabla de frecuencias de registros por diagnóstico CIE 10:

```{r}
defunciones_maternas_2009_2021 %>%
  filter(clasificacion == "DIRECTA") %>%
  select(CIE10_descripcion, cantidad) %>%
  group_by(CIE10_descripcion) %>%
  summarise(cantidad_muertes_informadas = sum(cantidad)) %>%
  arrange(desc(cantidad_muertes_informadas))
  
```

Lo mismo sucede para la región Sanitaria VI, el mayor registro es de “embarazo terminado en aborto”.

```{r}
defunciones_maternas_2009_2021 %>%
  filter(`region_sanitaria `== "VI", clasificacion == "DIRECTA") %>%
  select(CIE10_descripcion, cantidad) %>%
  group_by(CIE10_descripcion) %>%
  summarise(cantidad_muertes_informadas = sum(cantidad)) %>%
  arrange(desc(cantidad_muertes_informadas))
  
```

El siguiente gráfico muestra que a pesar que el “embarazo terminado en aborto” es la causa mas frecuente de muerte materna directa en PBA, se encuentra en franco descenso:

```{r}
defunciones_maternas_2009_2021 %>%
  select(anio, CIE10_descripcion, cantidad) %>%
  filter(CIE10_descripcion == "EMBARAZO TERMINADO EN ABORTO (O00 - O08)") %>%
  group_by(anio) %>%
  summarise(cantidad_muertes_informadas = sum(cantidad)) %>% 
  ggplot(aes(anio, cantidad_muertes_informadas)) +
  geom_line (color = "red")
```

Respecto a las muertes maternas donde las causas obstétricas son indirectas (resultan de enfermedad existente desde antes del embarazo o de una enfermedad que evoluciona durante el mismo, no debidas a causas obstétricas directas, pero sí agravadas por los efectos fisiológicos del embarazo) se observa una elevación abrupta durante el 2021 en PBA:

```{r}
defunciones_maternas_2009_2021 %>%
  select(anio, CIE10_descripcion, cantidad) %>%
  filter(CIE10_descripcion == "OTRAS AFECCIONES OBSTETRICAS NO CLASIFICADAS EN OTRA PARTE (O95 - O99)") %>%
  group_by(anio) %>%
  summarise(cantidad_muertes_informadas = sum(cantidad)) %>% 
  ggplot(aes(anio, cantidad_muertes_informadas)) +
  geom_line (color = "red")
```


## Hipótesis

¿Existen diferencias entre las tasas de mortalidad materna entre las diferentes Regiones Sanitarias?

Se comparó la tasa de 4 regiones sanitarias: V, VI, VII y XII. Son las regiones que se encuentran en las zonas de mayor concentración poblacional en la PBA.

```{r}
tabla_regio_an <-defunciones_maternas_2009_2021 %>%
  group_by(anio,`region_sanitaria `) %>% 
  summarise(cantidad_muertes_informadas = sum(cantidad)) %>%
  pivot_wider(names_from = `region_sanitaria `,
              values_from = cantidad_muertes_informadas,
              values_fill = 0) %>% 
  select(c(V, VI, VII, XII))

```

 

Para el calculo de las tasas por año de estas cuatro regiones era necesario tener la cantidad de nacidos vivos de cada región.

Nuevamente se recurrió al catálogo de datos abiertos de la Dirección Provincial de Estadística y Salud Digital. 

```{r}
nacidos_vivos_regiones_PBA <- read_excel("datos/nacidos_vivos_regiones_PBA.xlsx")
View(nacidos_vivos_regiones_PBA)
print(nacidos_vivos_regiones_PBA)
```


Se busco conjugar ambas bases para poder calcular las tasas. 


```{r}
left_join(tabla_regio_an, nacidos_vivos_regiones_PBA,
          by = "anio")
```



Finalmente se las calculó en Excel y se importó la información en un tabla.

```{r}
tasas_region_selec <- read_excel("datos/tasas_region_selec.xlsx")
View(tasas_region_selec)
print(tasas_region_selec)
```

Al compara las tasas de mortalidad materna se puede observar que la región VII se encuentra por arriba de las otras tasas en varios años, 2010, 2013, 2014, 2017, y 2020. En cambio, la región XII supera a las demás en los años 2011, 2018 y en la actualidad. Por último, las tasas más altas se observan en los años 2010 y 2021, donde aproximadamente 80 mujeres morían por cada 100.000 nacidos vivos. 
Se puede decir que hay diferencias importantes entres las tasas de mortalidad materna en las cuatro regiones analizadas, donde las regiones VII y XII registran diferencias por encima en varios periodos de tiempos.





¿Las causas directas e indirectas tienen la misma tendencia de aparición durante el periodo 2009 a 2021?


```{r}
tabla_anio_cla <- defunciones_maternas_2009_2021 %>%
  group_by(anio, clasificacion) %>%
  summarise(cantidad_muertes_informadas = sum(cantidad)) %>% 
  pivot_wider(names_from = clasificacion,
              values_from = cantidad_muertes_informadas,
              values_fill = 0) %>%
  print()

```
La tabla muestra la cantidad de muertes por año según causas directas o indirectas.

El primer gráfico muestra la tendencia de muertes maternas directas.

```{r}
tabla_anio_cla %>%
  ggplot(aes(anio, DIRECTA)) +
  geom_line ( color = "red")
```

El segundo gráfico muestra la tendencia de muertes maternas indirectas.

```{r}
tabla_anio_cla %>%
  ggplot(aes(anio, INDIRECTA)) +
  geom_line ( color = "red")
```

Sin bien no se pudo unir en un solo grafico ambas tendencias, las muertes maternas directas tienen una tendencia en descenso para el periodo. En cambio, las muertes maternas indirectas se encontraban en una meseta, pero del 2020 al 2021 registran un aumento elevado. Muchos artículos informan sobre esto, debido al impacto que tuvo el COVID en las embarazadas.


¿Las causas de muerte materna según clasificación CIE 10 tuvieron el mismo porcentaje de frecuencia durante el periodo 2009 a 2021?

A continuación, se presenta la tabla de frecuencia observada, ya que los porcentajes se sacaron con Excel. 

```{r}
defunciones_maternas_2009_2021 %>%
  group_by(anio, CIE10_descripcion) %>%
  summarise(cantidad_muertes_informadas = sum(cantidad)) %>% 
  pivot_wider(names_from = anio,
              values_from = cantidad_muertes_informadas,
              values_fill = 0)

  
```

Respecto a los porcentajes de frecuencias de muerte materna según clasificación CIE 10 en el periodo 2009 a 2021, se observa que “OTRAS AFECCIONES OBSTETRICAS NO CLASIFICADAS EN OTRA PARTE” tiene el mayor porcentaje de ocurrencias, salvo en el 2011 que ocupo el segundo lugar. Por otro lado, el “EMBARAZO TERMINADO EN ABORTO” ocupo el segundo lugar en porcentaje de frecuencia durante los años 2009, 2010, 2013, 2015, 2018 y 2019. 






